【裁判字號】    98,家訴,162
【裁判日期】    990310
【裁判案由】    返還房屋等
【裁判全文】
臺灣臺北地方法院民事判決             98年度家訴字第162號
原        告  丁○○
訴訟代理人    李勇三律師
被        告  乙○○
              丙○○
              甲○○
上列三人共同
訴 訟代理 人  王惠光律師
上列當事人間請求返還房屋等事件，本院於民國99年2月24日言
詞辯論終結，判決如下：
    主      文
原告之訴及假執行之聲請均駁回。
訴訟費用由原告負擔。
    事實及理由
壹、程序方面：
    本件原告原起訴以乙○○、丙○○為被告，請求：（一）被
    告乙○○、丙○○應將坐落於台北市○○○路○段60巷10號4
    樓房屋（下稱系爭房屋）鑰匙及大樓大門鑰匙交付，並將房
    屋點交給原告；（二）被告乙○○、丙○○應給付原告新台
    幣（下同）180萬元及自民國97年12月22日起至清償日止，
    按年息5％計算之利息；（三）被告乙○○應給付原告54萬
    元及自起訴狀繕本送達之翌日起至清償日止，按年息5％計
    算之利息。嗣訴訟中，多次減縮訴之聲明，並追加甲○○為
    被告，最終變更為請求：被告乙○○、丙○○、甲○○應給
    付原告144萬元及自卷附民事準備書五狀送達追加被告甲○○之翌日起至清償日止，按年息5％計算之利息。核屬減縮
    訴之聲明及當事人之追加，被告雖不表同意，惟其請求之基
    礎事實同一，且不甚礙被告之防禦及訴訟之終結，依民事訴
    訟法第255條第1項第2款、第7款規定，應予准許，合先敘明
    。
貳、實體方面：
一、原告主張：系爭房屋於86年3月25日辦理分割繼承登記為伊
    與被告丙○○所共有，各應有部分二分之一。詎伊取得系爭
    房屋所有權應有部分二分之一後，被告乙○○、丙○○拒將
    系爭房屋及大樓大門鑰匙交付予伊，且擅將系爭房屋交由被
    告丙○○之女兒即被告甲○○占有使用，致伊無法管理使用
    系爭房屋，已侵害伊共有物所有權而受有利益，致伊受有損
    害，爰依民法第179條不當得利之法律關係，請求被告返還
    起訴前10年之不當得利金額為144萬元【計算式：12,000元
    （每月不當得利金額）×12月×10年＝1,440,000元）等語
    。並聲明：（一）被告應給付伊144萬元及自卷附民事準備
    書五狀送達追加被告甲○○之翌日起至清償日止，按年息5
    ％計算之利息；（二）願供擔保，請准宣告假執行。
二、被告則以：系爭房屋雖於86年3月25日登記為原告與被告丙○○共有，但因父親婁憶琛當時健在，婁憶琛在世時均由其
    在控管使用，被告從未控管使用系爭房屋，嗣婁憶琛於93年
    1月23日死亡後，系爭房屋一直閒置，直至96年間原告及丙○○之妹婁靜華曾短暫使用過，後來於97年3月丙○○之女
    即被告甲○○搬入使用，係由丙○○以共有人身分將系爭房
    屋交由其女兒居住使用，且入住前丙○○有告知原告經原告
    同意，並非無權占有。又婁憶琛生前與被告乙○○同住，婁
    憶琛死亡後系爭房屋鑰匙交由乙○○保管，乙○○只是單純
    代為保管鑰匙，並未占有使用系爭房屋或出租牟利，自無不
    當得利可言，且原告於97年10月3日才委託律師發函向乙○○請求交付鑰匙，在此之前從未要求交付，是原告請求10年
    之不當得利金，並無理由，亦超過時效。末按縱認丙○○及
    甲○○使用系爭房屋超過二分之一部分，應返還原告不當得
    利金額，按兩造同意該不當得利金額每月以1萬2,000元計算
    ，從97年3月起至99年2月止之2年計為28萬8,000元，丙○○
    及甲○○亦已向原告表明願意給付，惟因原告不接受此款項
    ，丙○○及甲○○乃依法於99年2月11日向鈞院辦理清償提
    存，系爭不當得利金額之債務業因清償而消滅等語資為抗辯
    。並聲明：（一）原告之訴駁回；（二）如受不利之判決，
    願供擔保請准免為假執行之宣告。
三、兩造不爭執之事實：
    系爭房屋於86年3月25日辦理分割繼承登記為原告與被告丙○○所共有，各應有部分二分之一，而原告取得系爭房屋所
    有權應有部分二分之一後，並未取得系爭房屋及大樓大門鑰
    匙，又原告於97年10月3日委託律師發函向被告乙○○、丙○○請求交付系爭房屋鑰匙並給付歷年來全部占用系爭房屋
    之損害金，嗣被告之訴訟代理人王惠光律師於99年2月24日
    本院言詞辯論期日當庭將上開鑰匙交付原告之訴訟代理人李
    勇三律師收訖。另被告丙○○之女兒即被告甲○○於97年3
    月起搬入系爭房屋居住，及被告丙○○、甲○○表明願意給
    付原告從97年3月起至99年2月止之2年期間使用系爭房屋超
    過二分之一部分之不當得利金28萬8,000元，但因原告不接
    受，渠等已於99年2月11日向本院辦理提存等事實，為兩造
    所不爭執，並有兩造所提出之建物登記謄本、律師函、民事
    補充答辯（一）狀及送達資料、本院99年度存字第397號提
    存書在卷可稽，堪信為真實。
四、得心證之理由：
    本件兩造所爭執之處，應在於：原告請求被告返還不當得利
    是否有理？被告丙○○及甲○○將97年3月起至99年2月止之
    2年不當得利金額28萬8,000元提存，是否生債務清償之效力
    ？
（一）按當事人主張有利於己之事實者，就其事實有舉證之責任
      ，民事訴訟法第277條前段定有明文。次按對於物有事實
      上管領之力者，為占有人，占有人包括直接占有人及間接
      占有人，此觀民法第940條、第941條規定自明。又民法第
      818條所定各共有人按其應有部分，對於共有物之全部有
      使用收益之權。係指各共有人得就共有物全部，於無害他
      共有人之權利限度內，可按其應有部分行使用益權而言。
      是共有人倘逾越其應有部分之範圍使用收益，致其所受利
      益超過其應有部分比例，即難謂不應對他共有人負返還不
      當得利之責（最高法院55年台上字第1949號判例參照）。
      經查，原告主張被告乙○○拒將系爭房屋及大樓大門鑰匙
      交付伊，其占用系爭房屋，侵害伊共有人之權利，應返還
      起訴前10年之不當得利部分，被告乙○○辯稱其僅於父親
      婁憶琛死亡後代為保管系爭房屋鑰匙，並未占用系爭房屋
      或出租牟利云云，就此原告並未舉證證明被告乙○○確有
      占用系爭房屋之事實，自難僅以被告乙○○持有系爭房屋
      鑰匙遽認其占用系爭房屋侵害原告共有人之權利而應負返
      還不當得利之責，是原告請求被告乙○○返還不當得利，
      並無理由。其次，原告主張被告丙○○拒將系爭房屋及大
      樓大門鑰匙交付伊，且擅將系爭房屋交由其女兒即被告甲○○占用，侵害伊共有人之權利，應返還起訴前10年之不
      當得利部分，被告丙○○、甲○○辯稱渠等自97年3月起
      才占用系爭房屋，且係有經原告同意云云。就被告丙○○
      、甲○○所辯渠等占用系爭房屋有經原告同意一節，為原
      告所否認，被告丙○○、甲○○就此所辯無法舉證以實其
      說，尚難採信。惟被告丙○○、甲○○所辯渠等自97年3
      月起才占用系爭房屋一節，就此原告既無法舉證證明渠等
      在此之前有占用系爭房屋之事實，自堪信被告丙○○、甲○○所辯屬實，即自97年3月起被告甲○○為系爭房屋之
      直接占有人，而被告丙○○則為系爭房屋之間接占有人。
      又被告丙○○為系爭房屋之共有人，其應有部分為二分之
      一，固得按其應有部分，對於共有物之全部為使用收益，
      但逾越其應有部分之範圍使用收益時，即非法之所許。被
      告丙○○、甲○○自97年3月起已就共有物之全部為逾越
      其應有部分範圍之使用，其使用狀態迄至本件言詞辯論終
      結時仍然存續，受有超過其應有部分之利益，並使原告因
      而受有損害，揆諸前揭判例意旨，被告丙○○、甲○○自
      有返還不當得利之義務。
（二）承前所述，原告得請求被告丙○○、甲○○返還不當得利
      之期間為97年3月起迄提起本訴前一日即98年8月9日止，
      合計17月又9日，又原告請求之不當得利係相當於租金之
      不當得利，且兩造同意每月以1萬2,000元計算，基此，被
      告丙○○、甲○○應返還原告之不當得利金額為20萬7,60
      0元【（12,000×17）＋12,000×（9/30）＝207,600】。
      另按債務人依債務本旨提出給付，債權人預示拒絕受領之
      意思，債務人得以準備給付之事情，通知債權人，以代提
      出；債權人受領遲延者，清償人得將其給付物，為債權人
      提存之。民法第235條、第326條分別定有明文。所謂「以
      準備給付之事情，通知債權人，以代提出」，指債務人得
      以書件或言詞為準備給付之通知，無須實行提出（上開法
      條之立法理由參照）。查被告丙○○、甲○○辯稱渠等於
      本訴中已向原告表明願意返還97年3月起至99年2月止之2
      年不當得利28萬8,000元，但因原告不接受此款項，渠等
      乃於99年2月11日向本院提存所辦理提存之事實，為兩造
      所不爭，並有其所提出之民事補充答辯（一）狀及送達資
      料、提存書在卷可憑，堪認與上開提存規定要件相符，而
      生清償之效力。原告仍訴請被告丙○○、甲○○給付上開
      不當得利金額，自非可採。
五、綜上所述，本件原告請求被告乙○○返還不當得利部分，為
    屬無理；請求被告丙○○、甲○○返還不當得利部分，因被
    告丙○○、甲○○已於99年2月11日提存而生清償效力。從
    而，原告依不當得利之法律關係，請求被告返還不當得利金
    額144萬元及自卷附民事準備書五狀送達追加被告甲○○之
    翌日起至清償日止，按年息5％計算之利息，為無理由，應
    予駁回。而其假執行宣告之聲請亦失所附麗，應併予駁回。
六、本件為判決基礎之事證已臻明確，兩造所為之其他主張、陳
    述並所提之證據，經審酌後，認均與本件之結論無礙，不再
    一一論述，並予敘明。
七、訴訟費用負擔之依據：民事訴訟法第78條。
中    華    民    國    99    年    3    月    10     日
                    家事法庭法  官  曾部倫
以上正本係照原本作成。
如對本判決上訴，須於判決送達後二十日之不變期間內，向本院
提出上訴狀。
中    華    民    國    99    年    3    月    10     日
                            書記官  孫捷音

司法院資訊處製作；財團法人民間司法改革基金會備份。
